ACORDAO-COMPLETO-2453698

ACÓRDÃO 2130/2021 ATA 4/2021 - SEGUNDA CÂMARA

VISTOS, relatados e discutidos estes autos de atos de aposentadoria em favor de Josefa Alexandre Alves, Maria do Socorro Limeira de Queiroz, Maria Genauria da Silva, Rosilda Bento Diniz e Rui Pereira de Oliveira, ex-servidores da Universidade Federal de Campina Grande.
    ACORDAM os Ministros do Tribunal de Contas da União, reunidos em Sessão da Segunda Câmara, diante das razões expostas pelo Relator, nos termos dos arts. 71, inciso III, da Constituição Federal, 1º, inciso V, 39, inciso II, da Lei 8.443/1992, 259, inciso II, e 260 do Regimento Interno, em:
9.1   considerar prejudicada, por perda de objeto, a apreciação do ato em favor de Maria Genauria da Silva, em virtude do óbito da interessada, ocorrido em 11/3/2020;
9.2 reconhecer o registro tácito dos atos de aposentadoria de Josefa Alexandre Alves, Maria do Socorro Limeira de Queiroz, Rosilda Bento Diniz e Rui Pereira de Oliveira;
9.3.  em conformidade com o decidido por este Tribunal no subitem 9.2.1 do Acórdão 122/2021-TCU-Plenário (relator: Ministro Walton Alencar Rodrigues) , encaminhar os autos à Sefip para que dê início aos procedimentos destinados às revisões de ofício relativas aos atos de aposentadoria de Josefa Alexandre Alves, Maria do Socorro Limeira de Queiroz, Rosilda Bento Diniz e Rui Pereira de Oliveira;
9.4. determinar à Universidade Federal de Campina Grande que, no prazo de 15 (quinze) dias contados da ciência pela unidade jurisdicionada, notifique os interessados acerca da presente deliberação, disponibilizando a este Tribunal, por meio do Sistema e-Pessoal, no prazo de 30 (trinta) dias igualmente contados da ciência da deliberação pela unidade, os comprovantes das datas em que os interessados tomaram conhecimento das respectivas notificações, conforme art. 21, inciso I, da IN-TCU 78/2018;
9.5 dar ciência deste Acórdão à unidade jurisdicionada, informando que o teor integral da deliberação poderá ser obtido no endereço eletrônico www.tcu.gov.br/acordaos e que o acesso às demais peças processuais poderá ser feito no endereço www.tcu.gov.br, opção "Conecta TCU".

Atos de aposentadoria.

Segunda Câmara

Universidade Federal de Campina Grande.

3. Interessados/Responsáveis:
3.1. Interessados: Josefa Alexandre Alves (XXX.498.624-XX); Maria Genauria da Silva (XXX.005.124-XX); Maria do Socorro Limeira de Queiroz (XXX.434.924-XX); Rosilda Bento Diniz (XXX.290.704-XX); Rui Pereira de Oliveira (XXX.575.234-XX).

13.1. Ministros presentes: Bruno Dantas (Presidente), Augusto Nardes, Aroldo Cedraz e Raimundo Carreiro (Relator).
13.2. Ministros-Substitutos presentes: Marcos Bemquerer Costa e André Luís de Carvalho.

RAIMUNDO CARREIRO

Trata-se de atos de aposentadoria em favor de Josefa Alexandre Alves, Maria do Socorro Limeira de Queiroz, Maria Genauria da Silva, Rosilda Bento Diniz e Rui Pereira de Oliveira, ex-servidores da Universidade Federal de Campina Grande.
2.	Reproduzo a seguir, com ajustes de forma, o teor integral da instrução conclusiva lavrada no âmbito da Secretaria de Fiscalização de Pessoal (Sefip) , cuja proposta de encaminhamento foi endossada pela direção da unidade (peças 10 e 12) . 
EXAME TÉCNICO
Os presentes atos receberam parecer do controle interno pela ilegalidade em razão do pagamento a maior do adicional por tempo de serviço. 
No serviço público federal, o adicional de tempo de serviço foi concedido, inicialmente, pelo artigo 146 da Lei 1.711/1952, nos percentuais de 15%, ao funcionário que contasse 20 anos de efetivo exercício e de 25%, a partir de 25 anos de efetivo exercício. 
Posteriormente, com o advento da Lei 4.345/1964, a gratificação por tempo de serviço - GATS passou a ser da seguinte forma, conforme disposição contida no seu art. 10, abaixo transcrito: 
Art. 10. A gratificação adicional a que se refere o artigo 146 da Lei nº 1.711, de 28 de outubro de 1952, passará a ser concedida, na base de 5% (cinco por cento) , por quinquênio de efetivo exercício, até 7 (sete) quinquênios. 
Com a publicação da Lei 8.112/1990, o artigo 67, em sua redação original, estabelecia o seguinte: 
Art. 67. O adicional por tempo de serviço é devido à razão de 1% (um por cento) por ano de serviço público efetivo, incidente sobre o vencimento de que trata o art. 40. 
Parágrafo único. O servidor fará jus ao adicional a partir do mês em que completar o anuênio. 
Contudo, essa redação foi alterada pela Lei 9.527, de 10/12/1997, passando o mencionado dispositivo a ter novo comando com limite máximo: 
Art. 67. O adicional por tempo de serviço é devido à razão de cinco por cento a cada cinco anos de serviço público efetivo prestado à União, às autarquias e às fundações públicas federais, observado o limite máximo de 35% incidente exclusivamente sobre o vencimento básico do cargo efetivo, ainda que investido o servidor em função ou cargo de confiança. 
Por fim, o artigo 67 foi revogado pela Medida Provisória 2.225-45, de 2001. A referida norma, em seu art. 15 assim dispôs: 
Art. 15. Revogam-se: 
 (...) 
II - o inciso III do art. 61 e o art. 67 da Lei no 8.112, de 1990, respeitadas as situações constituídas até 8 de março de 1999. (Destaquei.) 
Ato de Josefa Alexandre Alves
Consta do ato da interessada o pagamento de 21% de anuênios. 
De acordo com dados extraídos do Siape (peça 2) , a servidora ingressou no serviço público em 1/8/1979. Em 8/3/1999, portanto, contava com 19 anos, 7 meses e 7 dias de tempo de serviço público federal, fazendo jus ao percentual de 19% de adicional por tempo de serviço. Assim, se encontra ilegal o atual pagamento. 
Cabe ressaltar que o ato ora examinado completará 5 anos no TCU em 10/11/2020. 
Ato de Maria do Socorro Limeira de Queiroz
Verifica-se no ato da interessada o pagamento de 19% de anuênios. 
Dados extraídos do Siape (peça 2) revelam que a inativa ingressou no serviço público em 17/5/1982. Assim, em 8/3/1999, contava com 16 anos, 9 meses e 19 dias de tempo de serviço público federal, fazendo jus ao percentual de 16% de adicional por tempo de serviço. Portanto, se encontra ilegal o atual pagamento. 
Cabe ressaltar que o ato ora examinado completará 5 anos no TCU em 30/11/2020. 
Ato de Maria Genauria da Silva
Consulta aos dados do Sisobi (peça 3) revelam que a inativa faleceu em 11/3/2020, cabendo considerar a análise de seu ato prejudicada por perda de objeto. 
Ato de Rosilda Bento Diniz 
Consta do ato da interessada o pagamento de 24% de anuênios. 
De acordo com dados extraídos do Siape (peça 2) , a servidora ingressou no serviço público em 4/3/1977. Em 8/3/1999, portanto, contava com 22 anos e 4 dias de tempo de serviço público federal, fazendo jus ao percentual de 22% de adicional por tempo de serviço. Assim, se encontra ilegal o atual pagamento. 
Cabe ressaltar que o ato ora examinado completará 5 anos no TCU em 25/1/2021.
Ato de Rui Pereira de Oliveira
Verifica-se no ato do interessado o pagamento de 25% de anuênios. 
Dados extraídos do Siape (peça 2) revelam que o inativo ingressou no serviço público em 1/7/1975. Assim, em 8/3/1999, contava com 23 anos, 8 meses e 7 dias de tempo de serviço público federal, fazendo jus ao percentual de 23% de adicional por tempo de serviço. Portanto, se encontra ilegal o atual pagamento. 
Cabe ressaltar que o ato ora examinado completará 5 anos no TCU em 24/11/2020. 
CONCLUSÃO
Em razão do exposto, tendo em vista o pagamento de anuênios em valor superior ao devido, cabe considerar ilegais as concessões em favor de Josefa Alexandre Alves, Maria do Socorro Limeira de Queiroz, Rosilda Bento Diniz e Rui Pereira de Oliveira
Ademais, tendo em vista o óbito da Sra. Maria Genauria da Silva, cabe considerar a apreciação de seu ato prejudicada por perda de objeto. 
Destaque-se que a análise deste processo levou em conta os dispositivos da Resolução TCU 315/2020.
PROPOSTA DE ENCAMINHAMENTO
Ante o exposto, conforme o preceituado no artigo 71, inciso III, da Constituição Federal de 1.988; c/c os artigos. 1º, inciso V, e 39, inciso II, da Lei 8.443/92, c/c os artigos 1º, inciso VIII, 260, §§ 1º, 2º e 5º, do Regimento Interno/TCU, e tomando por base as informações prestadas pelo órgão de controle interno e as verificações feitas pela unidade técnica, na forma prevista no artigo 260, caput, do Regimento Interno-TCU, propõe-se:
3.1. considerar ilegais e recusar os registros dos atos iniciais de aposentadoria de Josefa Alexandre Alves (CPF: XXX.498.624-XX) , Maria do Socorro Limeira de Queiroz (CPF: XXX.434.924-XX) , Rosilda Bento Diniz (CPF: XXX.290.704-XX) e Rui Pereira de Oliveira (CPF: XXX.575.234-XX) ;
3.2. considerar prejudicada por perda de objeto a análise do ato inicial de aposentadoria de Maria Genauria da Silva (CPF: XXX.005.124-XX) ;
3.3. determinar à Universidade Federal de Campina Grande que: 
3.3.1. faça cessar os pagamentos decorrentes dos atos impugnados, comunicando ao TCU, no prazo de quinze dias, as providências adotadas, nos termos dos art. 262, caput, do Regimento Interno do TCU, 8º, caput, da Resolução - TCU 206/2007; 
3.3.2. cadastre no Sistema e-Pessoal, no prazo de 30 dias, com fulcro no art. 19, § 3º, da IN 78/2018 do TCU, novos atos de aposentadoria escoimados das irregularidades verificadas nos autos;
3.3.3. informe aos interessados o teor do acórdão que for prolatado, alertando-os de que o efeito suspensivo proveniente de eventual interposição de recurso junto ao TCU não os exime da devolução dos valores indevidamente percebidos após a notificação, em caso de não provimento desse recurso;
3.3.4. encaminhe ao TCU, no prazo de trinta dias, comprovante da data de sua da ciência, nos termos do art. 4º, § 3º, da Resolução - TCU 170/2004.
É o Relatório.

não há

Procuradora-Geral Cristina Machado da Costa e Silva.

APOSENTADORIA. UFCG. PAGAMENTO DO ADICIONAL POR TEMPO DE SERVIÇO EM PERCENTUAL ACIMA DO LEGALMENTE DEVIDO. UM ATO COM PERDA DE OBJETO, EM VIRTUDE DO ÓBITO DA INTERESSADA. DEMAIS ATOS ENCAMINHADOS AO TCU HÁ MAIS DE CINCO ANOS. MATÉRIA DECIDIDA PELO STF NO TEMA 445 DE REPERCUSSÃO GERAL NO RE 636.553. REGISTRO TÁCITO. INTERPRETAÇÃO DADA PELO ACÓRDÃO 122/2021-TCU-PLENÁRIO. DETERMINAÇÃO PARA REVISÃO DE OFÍCIO. PRECEDENTE. CIÊNCIA.

APOSENTADORIA (APOS)

Secretaria de Fiscalização de Integridade de Atos e Pagamentos de Pessoal e de Benefícios Sociais (Sefip).

Trata-se de atos de aposentadoria em favor de Josefa Alexandre Alves, Maria do Socorro Limeira de Queiroz, Maria Genauria da Silva, Rosilda Bento Diniz e Rui Pereira de Oliveira, ex-servidores da Universidade Federal de Campina Grande.
2.	Conforme visto no Relatório, todos os atos analisados padecem de irregularidade caracterizada pelo pagamento a maior do adicional por tempo de serviço.
3.	Em relação ao ato de Maria Genauria da Silva, os pareceres consignam sua perda de objeto, em virtude do óbito da interessada, ocorrido em 11/3/2020. 
4.	Quanto aos demais atos, a Secretaria de Fiscalização de Pessoal (Sefip) , com o endosso do Ministério Público de Contas, opinou pela sua ilegalidade e negativa de registro, com as determinações acessórias aplicáveis à espécie.
5.	Ocorre que, à presente data, todos os atos enfocados neste processo completaram cinco anos desde a sua disponibilização junto a este Tribunal, o que, em conformidade com a tese firmada pelo Supremo Tribunal Federal, em repercussão geral, no julgamento do RE 636.553, impõe o registro tácito do ato, verbis:
Em atenção aos princípios da segurança jurídica e da confiança legítima, os Tribunais de Contas estão sujeitos ao prazo de 5 anos para o julgamento da legalidade do ato de concessão inicial de aposentadoria, reforma ou pensão, a contar da chegada do processo à respectiva Corte de Contas. (Tese firmada para o Tema 445 de repercussão geral, no RE 636.553, relator Ministro Gilmar Mendes, DJe 129, de 25/5/2020 e DJe 21, de 3/2/2021) .
6.	A par disso, cabe adotar, no mesmo caso, o procedimento de revisão de ofício nos moldes inaugurados pelo recente Acórdão 122/2021-TCU-Plenário (relator: Ministro Walton Alencar Rodrigues) , em que esta Corte de Contas considerou um dos fundamentos anotados pelo Ministro Gilmar Mendes ao rejeitar os embargos de declaração opostos contra o julgamento de mérito do precitado RE 636.553, no sentido de que, após o registro tácito do ato, começa a fluir o prazo quinquenal para a revisão de ofício prevista no art. 54 da Lei 9.784/1999. 
7.	No âmbito do Tribunal de Contas da União, essa possibilidade é disciplinada no art. 260, §2º, do nosso Regimento Interno, verbis:
Art. 260 (...) . § 2º O acórdão que considerar legal o ato e determinar o seu registro não faz coisa julgada administrativa e poderá ser revisto de ofício pelo Tribunal, com a oitiva do Ministério Público e do beneficiário do ato, dentro do prazo de cinco anos da apreciação, se verificado que o ato viola a ordem jurídica, ou a qualquer tempo, no caso de comprovada má fé.
8.	Na esteira dessa dicção, o aludido Acórdão 122/2021-TCU-Plenário definiu os seguintes comandos, dirigidos a seu corpo técnico, para viabilizar o exame de mérito de atos tacitamente registrados segundo a tese fixada no RE 636.553:
9.2.2. identifique, entres os atos constantes da base de dados do Sistema de Apreciação e Registro de Atos de Admissão e Concessões (Sisac) e ou do Sistema de Atos de Pessoal (e-pessoal) pendentes de julgamento, aqueles que, à luz da decisão exarada pelo STF no Recurso Extraordinário 636.553/RS, devem ser considerados tacitamente registrados;
9.2.3. identifique, entre os atos selecionados segundo o critério acima, aqueles que contenham algum tipo de ilegalidade e cujos prazos para revisão de ofício encontram-se em curso, adotando medidas sistematizadas para que sejam, com a maior brevidade possível, submetidos aos procedimentos de revisão de ofício, com fulcro no art. 54 da Lei 9.784/1999, c/c o art. 260, § 2º, do Regimento Interno do TCU.
9.	Nos presentes autos, as concessões em foco bem se ajustam à hipótese assinalada. 
10.	Observo que essa solução já foi por mim adotada e aprovada por esta Segunda Câmara no Acórdão 1.657/2021, de 2/2/2021, por mim relatado.
	Do exposto, VOTO por que seja aprovado o Acórdão que ora submeto a este Colegiado.
 
TCU, Sala das Sessões Ministro Luciano Brandão Alves de Souza, em 23 de fevereiro de 2021.
RAIMUNDO CARREIRO 
Relator